【裁判字號】    89,訴,1350
【裁判日期】    900425
【裁判案由】    商標註冊
【裁判全文】
臺北高等行政法院判決                            八十九年度訴字第一三五○號
                              .
    原      告  村哲企業股份有限公司
    代  表  人  甲○○
    訴訟代理人  丁○○
    複 代理 人  俞昌瑋  律師
    被      告  經濟部智慧財產局
    代  表  人  陳明邦（局長）
    訴訟代理人  丙○○
                乙○○
右當事人間因聯合商標註冊事件，原告不服經濟部中華民國八十九年七月二十一日經
（八九）訴字第八九○八七八五六號訴願決定，提起行政訴訟。本院判決如左：
    主  文
原告之訴駁回。
訴訟費用由原告負擔。
    事  實
一、事實概要：
    緣原告前於八十八年一月十二日以「TSUENJER及圖」商標作為審定第八八九五四
    四號「TSUENJER及圖」商標之聯合商標，指定使用於商標法施行細則第四十九條
    所定商品及服務分類表第十四類之鐘錶、手錶、時鐘、鬧鐘、碼錶、懷錶等商品
    ，向被告機關申請註冊。經被告機關審查，認本件聯合商標圖樣上之圖形與據以
    核駁之註冊第一四二○九○號「COURONNE fig」商標之圖形近似，復指定使用於
    同一或類似商品，且相同圖形案例，審定第七八五一四四號「T─TIME 及圖」商
    標異議案，業經被告機關以中台異字第八七○四一八號商標異議審定書撤銷審定
    在案，應不准註冊，以八十九年五月十日核駁字第○二五一七二五號聯合商標核
    駁審定書為核駁之處分。原告不服，主張兩商標不近似等理由，提起訴願，經遭
    駁回，遂向本院提起行政訴訟。
二、兩造聲明：
    (一)原告聲明求為判決：
      訴願決定及原處分均撤銷。
    (二)被告聲明求為判決：
      原告之訴駁回，訴訟費用由原告負擔。
三、兩造之爭點：
    本件原告申請審定第八八九五四四號「TSUENJER及圖」商標圖樣上之圖形，與被
    告據以核駁之註冊第一四二○九○號「COURONNE fig」商標圖樣上之圖形是否近
    似。
    (一)原告主張之理由：
    １、按商標圖樣「相同或近似於他人同一商品或類似商品之註冊商標者」，不得
        申請註冊。固為商標法第三十七條第十二款所明定。惟查所謂商標近似之判
        斷標準，應將兩造商標施以隔離通體觀察，以辨其有無產生混淆誤認之虞（
        行政法院七十二年度判字第一三九五號判決參照）；意即判斷商標之近似與
        否，應就兩造商標之圖樣施以總括全體隔離觀察為原則，必以兩造商標圖樣
        之寓目印象相同，致因其一商標之存在，而聯想至另一商標，並發生不能辨
        別之情形者，始可謂為商標近似。又商標圖樣在外觀、觀念或讀音上，其主
        要部分之文字、圖形、記號近似，有足以引起一般消費者混同誤認之虞者，
        即屬近似之商標〈行政法院判字第一七三一號判決參照〉。復按「判斷商標
        近似與否，應就商標在外觀、觀念或讀音方面觀察，其有無引起混同誤認之
        虞以為斷。又所謂觀念近似，係指定商標之文字，圖形或記號表現之意義或
        概念，在一般人之視覺或聽覺等感官作用所得之心理印象，有無引起混同誤
        認之虞而言。」行政法院七十八年度判字第二三三四號判決著有明文。
    ２、被告機關認原告申請註冊之商標，與註冊第一四二○九○號「COURONNE fig
        」商標圖樣，均為皇冠造形，然查原告申請註冊第00000000號「
        TSUENJER及圖」商標圖樣中之圖形，其外觀予人之觀感，並不像皇冠之式樣
        ，在外觀上加以通體觀察，因五黑點之間均有細線連接，酷似幾何圖形，也
        有些許像建築物之圖形〈類似博物館、體育館之類建築物〉，在觀念若硬說
        它像冠帽類商品，則細觀詳察該圖形頗像廚師所戴之衛生帽，或類似教宗僧
        侶所戴之帽冠，例如西遊記中唐山藏所戴之冠帽造形，故原告申請商標圖形
        ，其外觀予人之心理印象，並無「皇冠」式樣之感受，而據以核駁之註冊第
        一四二○九○號「COURONNE fig」商標圖樣，則是由五個黑色之長三角形，
        尖端各有一個黑色圓點，組成一呈高帽式樣之皇冠圖樣，其外觀予人之感受
        ，則為單純皇冠之造形，就此二者構圖意匠迴然有別，觀念上亦有所不同，
        被告機關亦同時准許諸多近似「帽」圖形並存。且前者於圖形之下，尚橫列
        有「TSUENJER」之外文字樣，揆之上開行政法院判決之說明，將之施以隔離
        通體觀察，其外觀及其所表現之意義予人印象感受，並無引起混同誤認之虞
        。
    ３、次查商標是否近似，應以整體為判斷，尤以文字與圖形組合而成之聯合式商
        標，依被告機關八十三年七月編印商標手冊第四十二頁規定：「審查時僅就
        圖樣比較，認為近似，但已為一般購買人所熟知之商標，而不致產生混同誤
        認之虞者，非屬近似商標。」本件原告申請註冊之系爭商標，除圖外，尚有
        文字「TSUENJER」為其聯合式，而被告機關據以駁回之註冊第一四二○九○
        號商標（即勞力士），亦有文字「COURONNE fig」為其聯合式，兩者文字完
        全不同，尤以勞力士鐘錶，乃係世界知名商標，已為一般購買人所熟知之商
        標，且為高價商品，一般購買人於購買該高價商品時必會多注意商標之標誌
        ，更無混同誤認之虞應非屬近似之商標堪可認定，原處分核駁原告之申請，
        訴願決定予以維持，均屬違誤，請判決撤銷云云。
    (二)被告主張之理由：
    １、按商標圖樣「相同或近似於他人同一商品或類似商品之註冊商標者」，不得
        申請註冊，為商標法第三十七條第十二款所明定。而衡酌商標圖樣是否近似
        ，以具有普通知識經驗之購買人，於購買時施以普通所用之注意，有無混同
        誤認之虞判斷之；又所謂類似商品，應依一般社會通念、市場交易情形，並
        參酌該商品之原材料、用途、功能、產製者、行銷管道及場所或買受人等各
        種相關因素判斷之，同法施行細則第十五條第一、二項亦定有明文。
    ２、本件原告申請註冊之「TSUENJER及圖」聯合商標圖樣係由一線條勾勒出之冠
        帽，帽頂綴有實心圓點之圖形以及外文「TSUENJER」所聯合組成，與據以核
        駁之註冊第一四二○九○號「COURONNE fig」聯合商標圖樣，相較兩者圖形
        ，均為隅角向上而於頂端附加圓點  之皇冠圖形設計，且頂端之圓點數目配
        置及皇冠外緣之構圖，亦極相彷彿，異時異地隔離觀察，有致商品購買人產
        生混淆誤認之虞，應屬近似之商標，且前者指定使用於鐘錶、手錶、時鐘、
        鬧鐘等商品，與後者指定使用於「鐘、錶及其他鐘錶及計時器具及其零件與
        附件（錶帶˙˙˙）」之商品，復屬同一或類似商品，自有首揭法條之適用
        。至原告訴稱以皇冠圖形申請商標註冊，經被告機關准予註冊者所在多有一
        節，經查原告所舉之商標圖形檢索資料中，與本件商標圖樣相同者，僅原告
        前申請之審定第七八五一四四號「T─TIME 及圖」商標圖樣，然查該商標業
        經本件據以核駁商標之專用權人提出異議，被告機關以八十七年五月八日中
        台異字第八七○四一八號商標異議審定書為應予撤銷之審定，因原告未提訴
        願而告確定；至所舉其餘案情，或已專用權期間屆滿未延展而消滅，或經本
        局撤銷審定或評定無效而確定，縱有以帽圖形申請商標註冊而核准者亦與本
        件有別，基於商標審查個案拘束原則，自不得比附援引，執為本件應准予註
        冊之論據。被告機關依法核駁其註冊之申請，並無不合，請駁回原告之訴等
        語。
    理  由
一、按商標圖樣「相同或近似於他人同一商品或類似商品之註冊商標者」，不得申請
    註冊，商標法第三十七條第十二款定有明文。而商標圖樣是否近似，以具有普通
    知識經驗之購買人，於購買時施以普通所用之注意，有無混同誤認之虞判斷之。
    又所謂類似商品，應依一般社會通念、市場交易情形，並參酌該商品之原材料、
    用途、功能、產製者、行銷管道及場所或買受人等各種相關因素判斷之，同法施
    行細則第十五條第一、二項亦定有明文。
二、本件原告申請註冊之「TSUENJER及圖」，有文字聯合商標圖樣，聯合商標圖樣係
    由一線條勾勒出之冠帽，帽頂綴有實心圓點之圖形以及單純外文「TSUENJER」聯
    合商標圖樣聯合組成，與據以核駁之註冊第一四二○九○號「COURONNE fig」聯
    合商標圖樣相較，兩者圖形均為隅角向上而於頂端附加圓點之皇冠圖形設計，且
    頂端之圓點數目配置及皇冠外緣之構圖，亦極相彷彿，異時異地隔離觀察，有致
    商品購買人產生混淆誤認之虞，應屬近似之商標，且前者指定鐘錶、手錶、時鐘
    、鬧鐘、等商品，與後者指定使用於「鐘、錶及其他鐘錶及計時器具及其零件與
    附件（錶帶˙˙˙）」之商品，復屬同一或類似商品，自有首揭法條之適用，且
    原告前申請審定之第七八五一四四號「T─TIME 及圖」商標圖樣，其圖形相同，
    經瑞士商勞力士錶廠異議後，已由被告機關撤銷上開商標確定在案。從而，原處
    分予以核駁，並無不合。至原告訴稱，商標是否近似，應以整體為判斷，尤以文
    字與圖形組合而成之聯合式商標，依被告機關八十三年七月編印商標手冊第四十
    二頁規定：「審查時僅就圖樣比較，認為近似，但已為一般購買人所熟知之商標
    ，而不致產生混同誤認之虞者，非屬近似商標。」本件原告申請註冊之系爭商標
    ，除圖外，尚有文字「TSUENJER」為其聯合式，而被告機關據以駁回之註冊第一
    四二○九○號商標，亦有文字「COURONNE fig」為其聯合式，兩者文字完全不同
    ，尤以勞力士鐘錶，乃係世界知名商標，為一般購買人所熟知之商標，且為高價
    商品，一般購買人於購買該高價商品時必會多注意商標之標誌，應無混同誤認之
    虞，非屬近似之商標云云一節，經查被告機關八十三年七月編印商標手冊第四十
    二頁第１０點規定：「審查時僅就圖樣比較，認為近似，但已為一般購買人所熟
    知之商標，而不致產生混同誤認之虞者，非屬近似商標。」對應同頁第９點規定
    ：「以著名商標與其他文字或圖形結合而成之商標，原則上與該著名商標構成近
    似」以觀，乃指商標之申請，如以著名商標與其他文字或圖形結合而成之商標，
    原則上與該著名商標構成近似。但著名商標，既為一般購買人所熟知之商標，不
    致致產生混同誤認之虞，不應因有人搶先以近似之圖樣註冊商標，而不准其註冊
    其著名商標而言，並非指任何人均得以近似著名商標之圖樣蒙混申請註冊，否則
    ，各著名商標，豈非均成通用名稱？本件原告既自承被告機關據以核駁之註冊第
    一四二○九○號「COURONNE fig」商標，係屬國際著名商標，則原處分以原告申
    請註冊之「TSUENJER及圖」聯合商標圖樣與該據以核駁之註冊第一四二○九○號
    「COURONNE fig」聯合商標圖樣近似，而駁回原告之註冊申請，於法自無不合，
    訴願決定予以維持亦屬妥適，原告徒執前詞，聲請撤銷，為無理由，應予駁回。
據上論結，本件原告之訴為無理由，爰依行政訴訟法第九十八條第三項前段，判決如
主文。
中      華      民      國     九十     年      四      月    二十五    日
                                 臺 北 高 等 行 政 法 院  第 一 庭
                                             審 判 長 法  官  鄭忠仁
                                                      法  官  楊莉莉
                                                      法  官  林金本
右為正本係照原本作成。
如不服本判決，應於送達後二十日內，向本院提出上訴狀並表明上訴理由，如於本判
決宣示後送達前提起上訴者，應於判決送達後二十日內補提上訴理由書（須按他造人
數附繕本）。
中      華      民      國     九十     年      四      月    二十五    日
                                                    書記官  簡信滇


司法院資訊處製作；財團法人民間司法改革基金會備份。
